【裁判字號】    89,台上,7038
【裁判日期】    891122
【裁判案由】    偽造文書
【裁判全文】
最高法院刑事判決                              八十九年度台上字第七○三八號
    上訴人  台灣高等法院檢察署檢察官
    被  告  甲○○
右上訴人因被告偽造文書案件，不服台灣高等法院中華民國八十九年七月二十七日第
二審更審判決（八十九年度上更(二)字第五一一號，起訴案號：台灣新竹地方法院檢察
署八十二年度偵續字第八二號），提起上訴，本院判決如左：
    主  文
上訴駁回。
    理  由
按刑事訴訟法第三百七十七條規定，上訴於第三審法院，非以判決違背法令為理由，
不得為之。是提起第三審上訴，應以原判決違背法令為理由，係屬法定要件。如果上
訴理由狀並未依據卷內訴訟資料，具體指摘原判決不適用何種法則或如何適用不當，
或所指摘原判決違法情事，顯與法律規定得為第三審上訴理由之違法情形，不相適合
時，均應認其上訴為違背法律上之程式，予以駁回。本件檢察官上訴意旨略稱：(一)、
寺廟信徒名冊應由管理人會同住持造具，並同時蓋章造報，呈請當地主管機關核備，
東瀛福地經登記為管理委員會制，鄭紹棠僅為管理委員會之主任委員，其對登報召信
徒及造具信徒名冊並未經管理委員會之決議，及現存信徒蘇桃、陳煒堂、彭也好等人
之討論決定，竟自為之，自屬無權制作，被告甲○○係受鄭紹棠之委任，亦無單獨
造具信徒名冊之權限。原審既認定信徒名冊須共同制作，惟又認「缺少住持之共同制
作，僅為該名冊是否合於制作之要件，並不能因此否認鄭紹棠為管理人之制作權」，
顯與管理委員會制及共同制作、呈報之規定相違，顯屬違背法令。(二)、證人郭正雄於
第一審訊問時已證稱並未指示鄭紹棠及被告等人如何辦理信徒名冊之事等語；證人陸
淑華於第一審亦證稱郭正雄應該沒有告知被告等人如何造具信徒名冊之事等語，足見
被告辯稱：係依新竹市政府民俗課課長郭正雄之指示造具名冊云云，顯非實在。雖郭
正雄於原審訊問時附合被告之說詞，改稱：有告知可登報召信徒等語，惟案重初供，
其事後翻異之詞應不足採。況被告造具之信徒名冊之信徒大多數為被告私下招攬，均
不合成為寺廟信徒之要件，亦未經任何認定程序，原審未採信郭正雄、陸淑華不利被
告之證言，未說明其理由，且未查明郭正雄所為有利上訴人之證言，是否有正式函文
或法規之依據，均屬違法。(三)、寺廟組織與管理作業手冊內所規定之信徒資格認定原
則第三點係規定：對寺廟之修建曾捐助新台幣（下同）五百元以上或對寺廟祭典及香
油錢經常捐助達一千元以上有確切證明者，得為信徒。足見須「經常捐助」，且須有
「確切證明」，始符其資格。然查系爭信徒名冊中所稱之「信徒」係被告臨時招募，
非對系爭寺廟有「經常性捐助」，被告又未將所收之捐款繳入寺廟，住持蘇桃又不知
召募信徒之事，均足證被告所召募者根本不是寺廟之信徒，原審認定被告係依新竹市
政府民政局承辦人員指示，登報召集信徒而造具名冊，判決被告無罪，顯係違背法令
。(四)、被告及鄭紹棠並無單獨造具寺廟信徒名冊之權限，已如前述，被告竟隱瞞住持
，在外召募信徒，將住持及寺廟懸掛匾額上列名之捐款修建寺廟者，排除在信徒名冊
之外，足證名冊內容為不實，自有偽造信徒名冊之犯行，是原判決認定鄭紹棠有制作
權及名冊內容並無不實，實違背法令。(五)、東瀛福地廟對信徒捐贈香油錢，均立有感
謝狀，有卷附之感謝狀可查，此與東瀛福地之印章由何人保管無關，因感謝狀上並無
寺廟印文，此可證被告所稱等申請印章後再給收據云云，為不足採，原審未審酌卷附
之感謝狀等物，遽行認定因系爭寺廟組織未健全，故被告收受信徒之捐款時，未立有
感謝狀及設置捐款簿，確屬實在。其採證有違證據法則。(六)、新竹市政府係因鄭紹棠
對系爭寺廟之性質及產權發生爭執，故申請相關單位解釋或處理，始函覆鄭紹棠儘速
召開信徒大會，以健全組織。原審未調取新竹市政府相關函文及民政廳函文，以查明
新竹市政府函覆之原因，即遽行認定系爭寺廟有公廟、私廟及管理權之糾紛，被告係
因新竹市政府函催儘速召開信徒大會，從速置備信徒名冊以健全組織，始依新竹市政
府禮俗文物課承辦人員之建議，而為本件行為云云，顯係違背法令等語。
惟查證據之取捨、證據證明力之判斷及事實有無之認定，為事實審法院之職權，苟其
取捨判斷與認定，並不違背論理法則及經驗法則，即不容任意指為違背法令，而執為
第三審適法之上訴理由。本件原判決以被告甲○○否認有偽造文書犯行，辯稱：伊受
東瀛福地（即東門保福德祠）管理委員會主任委員會鄭紹棠之委託，並依新竹市政府
禮俗文物課郭正雄課長之指示，以登報方式公開徵求信徒，再就對該寺廟為金錢捐贈
者制作名冊，並非偽造文書等語。而經查告訴人即系爭寺廟住持蘇桃與該廟主任委員
鄭紹棠間，就系爭寺廟為公廟或私廟及管理權發生糾紛，鄭紹棠欲召集信徒大會，以
解決其卸任及寺廟登記問題，惟該廟以前並未確認信徒名冊，前四次申報之寺廟登記
表上雖記載有三十六名信徒，但查無信徒名冊，新竹市政府民政局亦無信徒資料等情
，業據新竹市政府前民政局長陳梓欣證述在卷，且為蘇桃所不爭執之事。該廟因未曾
召開信徒大會，組織不健全，新竹市政府乃函該廟管理人鄭紹棠儘速召開信徒大會，
並從速置備信徒名冊，以健全組織，有該府函附卷可稽。鄭紹棠因無信徒名冊，無法
召開信徒大會，曾與里長林錦義及被告、宋金海、孫魏秋桂等人至新竹市政府民政局
禮俗文物課向課長郭正雄請教如何處理，郭正雄說可以登報方式召來信徒等情，已據
證人孫魏秋桂於偵、審中及郭正雄於原審法院更一審調查時結證明確。依新竹市政府
編印之寺廟組織與管理作業手冊所載，寺廟管理委員會設置主任委員一人，對外即代
表寺廟管理人，不再另設管理人，為寺廟總負責人，至於住持係負責宗教上活動。而
鄭紹棠為系爭寺廟之主任委員，故應有辦理信徒名冊之權，雖信徒名冊應由管理人與
住持同時蓋章造報，然缺乏住持之共同制作，僅由管理人為之，僅該名冊是否合於制
作之要件，並不能因此否認管理人即鄭紹棠之制作權。鄭紹棠係委託被告登報召募信
徒，被告係於八十一年八月十二日在台灣新生報登報徵信徒，有鄭紹棠出具之委託書
、授權書、報紙分類廣告可憑。被告所造之信徒名冊所列信徒，除原始信徒鄭紹棠、
彭也好、陳煒堂外，均係捐助一千元，並繳交身分證影本，信徒名冊上資料與身分證
所載並無不符等情，已據該名冊所列信徒廖炳文、陳錦泰、鄭智文、魏秋霞、林文琴
、曾朝宗、葉金本、張金木、羅富貴、徐誌良、楊富雄、洪敏超、黃松霖、吳載建、
錢煜森、林文森、黃煌榜、宋金海、江錦鍊、余開讚、余開敏等人結證無訛，且有信
徒名冊、身分證影本可證。鄭紹棠為制作信徒名冊送核，然因其與蘇桃間有糾紛，無
法取得蘇桃保管中之「東瀛福地圖記」印章，乃以管理委員會主任委員身分另行刻製
「新竹市東瀛福地管理委員會」印章蓋於信徒名冊上，應無偽造印章之犯意。被告與
鄭紹棠募得之捐款共五萬二千元，因鄭紹棠之委託，目前尚由被告保管中，業據被告
坦承在卷，因該廟有糾紛，組織尚未健全，被告因無印章及空白收據，乃未於收款時
立即給收據或感謝狀及設置捐款簿，欲待市政府審核、通過信徒名冊後再補發等情，
業據被告及捐款者洪敏超、林文琴、錢煜森、吳載建、黃松霖、黃煌榜、宋四海、江
錦鍊、余開讚、余開敏等人陳明在卷。新竹市政府七十九年八月所編印之「寺廟組織
與管理作業手冊」所引內政部五十三年十月二十一日台內民字第一五六一三六號代電
所示認定信徒資格四項原則中，第三項為對寺廟之修建捐助五百元以上或對寺廟祭典
及香油錢經常捐助達一千元以上有確切之證明者，至於捐助金額之多寡，如各該寺廟
已於規約或管理組織章程中明定者，從其規約或章程規定。被告係依此規定對前開寺
廟為金錢捐助一千元以上者，列入信徒名冊，難認有偽造信徒名冊之犯意，故被告並
無偽冒他人名義制作虛偽不實之信徒名冊之偽造私文書犯行，告訴人對系爭信徒名冊
之效力有所爭執，係屬民事糾紛，此外，查無積極證據足以證明被告犯公訴人所指之
偽造私文書犯行，從而維持第一審關於諭知被告無罪部分之判決，駁回檢察官在第二
審之上訴，已於判決內詳予論述其理由。查刑法第二百十條之偽造文書罪，以無制作
權之人冒用他人名義而制作該文書為必要，如果行為人對此種文書，本有制作之權，
縱令其不應制作而制作，亦無偽造之可言。系爭信徒名冊係以鄭紹棠名義造報，並未
冒告訴人或他人名義制作，被告係受寺廟管理委員會主任委員鄭紹棠之委託共同制作
該信徒名冊，亦無冒用他人名義制作該文書。依規定寺廟信徒名冊固應由管理人會同
住持造報，鄭紹棠未會同住持即蘇桃共同造報，與規定雖有未合，然此僅為該信徒名
冊是否有效之問題，不能以此認鄭紹棠為無制作權及有冒名制作文書犯行，原判決已
論斷綦詳。至於鄭紹棠及被告認信徒名冊上所列之人捐贈一千元合於為信徒之要件，
是否適當，信徒應經如何之認定程序，以前捐贈款項與該廟者是否均應列為信徒，被
告有無故意隱瞞告訴人有關登報召募信徒之事，被告及鄭紹棠未於收款時立即開立感
謝狀及設置捐款簿是否適當，被告及鄭紹棠是否依證人郭正雄之建議而以登報方式徵
寺廟信徒及以此方式徵信徒是否正當，新竹市政府係主動或被動函請鄭紹棠儘速召開
信徒大會及從速備置信徒名冊以健全組織，鄭紹棠是否有權刻製「新竹市東瀛福地管
理委員會圖記」章使用，等事項，於被告是否成立偽造私文書（信徒名冊）罪並不生
影響。上訴意旨對原判決以被告並無冒用他人名義制作信徒名冊及制作信徒名冊時並
無虛偽記載之犯意之明白論斷，究竟如何違背法令，並未依憑卷內資料具體予以指摘
，而以上開與被告是否成立偽造私文書罪無生影響之前開事項，依憑己意，任意指摘
原判決違背法令，自非適法之第三審上訴理由。是其上訴為違背法律上之程式，應予
駁回。
據上論結，應依刑事訴訟法第三百九十五條前段，判決如主文。
中      華      民      國    八十九    年     十一     月    二十二    日
                              最高法院刑事第八庭
                                  審判長法官  張  信  雄
                                        法官  賴  忠  星
                                        法官  張  清  埤
                                        法官  張  淳  淙
                                        法官  林  永  茂
      右正本證明與原本無異
                                              書  記  官
中      華      民      國    八十九    年     十一     月    二十七    日


司法院資訊處製作；財團法人民間司法改革基金會備份。
